【裁判字號】    97,交抗,320
【裁判日期】    970709
【裁判案由】    聲明異議
【裁判全文】
臺灣高等法院高雄分院刑事裁定         97年度交抗字第320號
    抗  告  人
    即受處分人  甲○○
上列抗告人因違反道路交通管理處罰條例聲明異議案件，不服臺
灣屏東地方法院中華民國97年5 月19日裁定（97年度交聲字第11
0 號），提起抗告，本院裁定如下：
    主  文
抗告駁回。
    理  由
一、抗告意旨略以：民眾對於法律不知，監理機關之人員對於交
    通罰款自應於期限內追繳完畢，豈可對於陳年老案窮追猛打
    ，此與「信賴原則」背道而馳，自不歸咎於民眾未在法律救
    濟期間內聲明異議，否則，法律豈有威信可言，為此提起抗
    告云云。
二、按交通違規事件之裁罰，性質上屬於交通行政主管機關本於
    職權就公法上具體事件為之決定而對外直接發生法律效果之
    單方行政行為，性質上屬於行政罰；且違反行政法上義務而
    受罰鍰、沒入或其他種類行政罰之處罰時，適用行政罰法，
    行政罰法第1 條前段定有明文。而依行政罰法第5 條規定：
    「行為後法律或自治條例有變更者，適用行政機關最初裁處
    時之法律或自治條例。但裁處前之法律或自治條例有利於受
    處罰者，適用最有利於受處罰者之規定」。而按道路交通管
    理處罰條例所定罰鍰之處罰，行為人接獲違反道路交通管理
    事件通知單後，於15日內得不經裁決，逕依第92條第3 項之
    罰鍰基準規定，向指定之處所繳納結案；不服舉發事實者，
    應於15日內，向處罰機關陳述意見；其不依通知所定期限前
    往指定處所聽候裁決，且未依規定期限繳納罰鍰結案或向處
    罰機關陳述意見者，處罰機關得逕行裁決之，道路交通管理
    處罰條例第9 條第1 項定有明文。又按道路交通管理處罰條
    例之罰鍰基準、舉發、罰鍰繳納、向處罰機關陳述意見或裁
    決之處理程序、易處吊扣汽車牌照或駕駛執照基準及繳納機
    構等事項之處理細則，由交通部會同內政部定之，道路交通
    管理處罰條例第92條第3 項定有明文。行政院交通部及內政
    部即依前開授權制定「違反道路交通管理事件統一裁罰基準
    及處理細則」。該細則第48條第1 項規定：「違反道路交通
    管理事件，行為人認為舉發之事實與違規情形相符者，得於
    接獲通知單後，不經裁決向指定之處所，逕依裁罰標準執行
    並繳納罰鍰結案」。此一規定，性質上屬於一種略式裁決程
    序，以此免除裁決機關作成處分書面義務（同細則第41條第
    4 項反面解釋），故所謂最初裁處時，以違反道路交通管理
    處罰條例之處罰而言，自包含原處分機關製作裁決書之正式
    裁決及依道路交通管理處罰條例第9 條第1 項、第48條第1
    項規定由行為人逕行繳納罰鍰結案之略式裁決等2 種情形在
    內。而本件受處分人即異議人乃於民國96年7 月31日繳納罰
    鍰結案，是本件所應適用之程序及實體條文，自應為95年7
    月1 日修正施行之道路交通管理處罰條例及違反道路交通管
    理事件統一裁罰基準及處理細則規定，合先敘明。
三、又依95年7 月1 日修正施行之違反道路交通管理事件統一裁
    罰基準及處理細則第59條第2 項規定：「依第48條第1 項辦
    理經繳納罰鍰後，若有不服者，得於20日內向處罰機關陳述
    。」，是依修正後之違反道路交通管理事件統一裁罰基準及
    處理細則第59條第2 項規定，行為人經繳納罰鍰後，若有不
    服者，自得於20日內向處罰機關陳述，並得依法提起聲明異
    議。細鐸該法條文義，可知違反道路交通管理事件之行為人
    ，逕依裁罰基準執行繳納罰鍰，得視為結案，而毋庸由交通
    監理、裁決機關裁決者，必以行為人「認為舉發之事實與違
    規情形相符者」為限，倘行為人依照裁罰標準繳納罰鍰，仍
    認為舉發事實與違規情形不符，而於20日內提出申訴者，即
    不能免除交通監理機關作成正式處分之義務，即應由交通監
    理機關依有關行政程序調查事實並為裁決，若行為人仍對該
    裁決不服者，再依道路交通管理處罰條例第87條第1 項之規
    定，向管轄地方法院聲明異議。換言之，行為人於繳納罰鍰
    後，若未依限於20日內向處罰機關提出陳述者，即應認其已
    逾越法定救濟期間，除原處分機關或其上級機關認該處分確
    有違法情形，得依行政程序法第117 條規定依職權予以撤銷
    外，應認該處分業已確定，受處分人即不得再依通常爭訟程
    序表示不服，自亦不得再向管轄地方法院聲明異議。蓋上開
    規定既已提供使受處分人得獲有效救濟之保障，受處分人自
    應受上開法定期限之限制，否則若受處分人於逕行繳納罰鍰
    後未於20日內提出申訴，而仍能任意於任何時間表示不服者
    ，不啻使原處分永遠處於不確定之狀態下，此將嚴重影響法
    之安定性。從而，若受處分人遲誤上開繳納罰鍰後20日之期
    限始提出陳訴者，應認原處分業已確定，受處分人不得再行
    聲明異議。至原處分機關於原處分確定後，誤就同一案件再
    為重覆正式裁決者，核屬行政法學上之「重覆處分」，不生
    任何法律效果，亦不因此使異議人就同一案件重新取得聲明
    異議之權利。
四、經查：本件異議人即受處分人甲○○因於民國85年8 月21日
    、87年3 月31日、88年4 月6 日、88年7 月23日、88年10月
    29日、92年2 月11日之交通違規事實，分別經警舉發，且異
    議人業於96年7 月31日繳納罰鍰完畢，嗣於97年3 月5 日始
    向原處分機關提出申訴之情，業據異議人於原審供承明確（
    見原審卷第24頁），並有屏東監理站違反道路交通管理事件
    裁決書6 份、違規查詢報表1 紙、交通部公路總局自行收納
    款項收據3 紙附於原審卷可稽。異議人於96年7 月31日繳納
    罰鍰後竟遲至97年3 月5 日始向原處分機關提出申訴，顯已
    逾越前揭法定救濟期間，是異議人聲明異議顯然不合法律上
    程式，且無從補正，自應予以裁定駁回。
五、原裁定以異議人已逾越法定救濟期間始聲明異議，顯然不合
    法律上程式，且無從補正，而依道路交通案件處理辦法第18
    條裁定駁回異議人之異議，經核並無違誤。抗告人以不知法
    律為由，提起抗告，並無理由，應予駁回。
六、據上論結，應依道路交通案件處理辦法第26條，刑事訴訟法
    第412 條，裁定如主文。
中    華    民    國    97    年    7     月    9     日
                  刑事第二庭  審判長法  官  林正雄
                                    法  官  陳啟造
                                    法  官  黃壽燕
以上正本證明與原本無異。
不得再抗告。
中    華    民    國    97    年    7     月    9     日
                                    書記官  梁雅華


司法院資訊處製作；財團法人民間司法改革基金會備份。
